臺灣臺中地方法院民事判決 
                                     111年度中簡字第726號
原      告  遠東國際商業銀行股份有限公司        


法定代理人  侯金英  
訴訟代理人  吳俞穎    住○○市○○區○○路0段000巷0弄00                          號0樓
被      告  劉明和  
            劉賴阿霞
            劉明宗  
            劉秀貞  
            
上列當事人間請求撤銷遺產分割登記等事件，於民國111年7月6
日言詞辯論終結，本院判決如下：
    主      文
原告之訴駁回。
訴訟費用由原告負擔。
    事實及理由
一、被告丁○○○、丙○○、甲○○3人經合法通知，均無正當理由，未
    於言詞辯論期日到場，核無民事訴訟法第386條各款所列情
    形，爰依原告聲請，由其一造辯論而為判決。
二、原告主張：被告乙○○前積欠原告票款新台幣（下同）12萬49
    79元及利息，經原告取得鈞院103年度司執字第81520號債權
    憑證（註：原始執行名義本院96年度票字第6396號民事確定
    裁定）(前經執行換發台灣板橋地方法院96年度執字第28861
    號債權憑證、本院102年度司執字第52654號債權憑證）（卷
    第17頁至19頁）。詎被告乙○○為脫免債務，竟於109年12月2
    8日與被告丁○○○（註：被告乙○○之母）、丙○○（註：被告乙○○之兄）、甲○○（註：被告乙○○之姊）（以上3人均為被繼
    承人劉天生之繼承人）協議分割被繼承人劉天生（註：109
    年9月6日死亡）所有包括坐落台中市○○區○○段000○00000○00
    0○000地號土地（權利範圍依序為1/20、1/20、1/1、1/10）
    、台中市○○區○○○段00000地號土地（權利範圍為1/1）暨坐
    落上開863、867地號土地上同段415建號建物（即門牌號碼
    ：台中市○○區○○街00巷00弄00號房屋）（權利範圍1/1）（
    下稱系爭不動產）之所有遺產時，將系爭不動產遺產分割予
    被告丁○○○
　　（全部），並已於110年1月4日登記完畢。致被告乙○○無能
    力清償上開債務，而害及原告之上揭債權。而被告乙○○
　　除系爭不動產外，已無其他財產，是被告4人上開之遺產協
    議分割無償行為顯有害及原告對被告乙○○之債權。爰依民法
    第244條第1項之規定，以訴主張撤銷被告4人間系爭不動產
    之遺產協議分割行為（包括債權行為及物權行為），並塗銷
    系爭不動產所為之移轉登記，回復為被告4人公同共有。訴
    之聲明：⑴被告4人間就被繼承人劉天生所遺包括系爭不動產
    之所有遺產協議分割行為（包括債權行為及物權行為），應
    予撤銷。⑵被告丁○○○就系爭不動產於110年1月4日以登記原
    因為分割繼承所為之所有權移轉登記應予塗銷。
三、法院之判斷：
（一）按受扶養權利者，以不能維持生活而無謀生能力者為限。
      前項無謀生能力之限制，於直系血親尊親屬，不適用之。
      民法第1117條，定有明文。所謂「不能維持生活」，係指
      不能以自己之財產及勞力所得以維持自己之生活而言。所
      謂無謀生能力，包括無工作能力，或雖有工作能力而不能
      期待其工作（如因病不能工作、因照顧幼兒而無法工作等
      ），或因經濟不景氣而不能覓得職業等情形而言；又所謂
      謀生能力並不專指無工作能力者而言，雖有工作能力而不
      能期待其工作，或因社會經濟情形失業，雖已盡相當之能
      事，仍不能覓得職業者，亦非無受扶養之權利，至扶養權
      利人對於其不能維持生活而無謀生能力之原因是否有過失
      ，則可不問（最高法院78年度台上字第1580號判決要旨參
      照）。經查，被告丁○○○（註：42年3月5日出生）為被告
      丙○○、甲○○、乙○○3人之母（直系血親尊親屬）於109年12
      月28日遺產分割協議時，已近68歲，查無財產亦無以勞力
      所得以維持其自己之生活。是被告丙○○、甲○○、乙○○3人
      即對被告丁○○○均負有扶養義務之事實，堪予認定。
（二）次按，扶養之方法，由當事人協議定之；不能協議時，由
      親屬會議定之。但扶養費之給付，當事人不能協議時，由
      法院定之。民法第1120條，亦有明文。本件被告丙○○、甲○○、乙○○3人既對被告丁○○○均負有扶養義務，業如前述。
      則被告4人於遺產分割協議時將系爭不動產分配予被告丁○○○以為協議扶養之方法，則被告4人間就遺產分割協議之
      行為，係屬有償，而非無償。原告據民法第244條第1項主
      張撤銷上開遺產分割協議之行為，尚乏依據。
（三）又按，債務人所為之無償行為，有害及債權者，債權人得
      聲請法院撤銷之。債務人所為之有償行為，於行為時明知
      有損害於債權人之權利者，以受益人於受益時亦知其情事
      者為限，債權人得聲請法院撤銷之。民法第244條第1、2
      項，分別定有明文。本件被告4人間之遺產分割協議行為
      ，既屬有償，則由上開規定觀之，債務人（即被告乙○○）
      於有償行為時，則債權人（即原告）行使撤銷權之要件，
      尚須「受益人（即被告丁○○○）於受益時亦明知有損害於
      債權人之權利」主觀要件之存在。是以，縱認（假設語氣
      ）被告4人間之遺產分割協議行為有害及債權人（即原告
      銀行）之債權。然上開遺產分割協議行為，既為被告丙○○
      、甲○○、乙○○3人對被告丁○○○扶養義務履行之協議，而為
      有償行為。準此而言，原告欲行使本件撤銷權，則須證明
      被告4人間就上開遺產分割協議行為有害及債權乙事，被
      告丁○○○知情。然原告對此，並無證據可資證明。是以，
      原告顯對於被告丙○○、甲○○、丁○○○3人與被告乙○○為上開
      遺產分割協議行為有害及原告債權乙事，未盡其舉證之責
      任甚明（民事訴訟法第277條參照）。是以，無從認定被
      告丁○○○對上開行為害及債權乙事，已為知情。
（四）再按，詐害行為並非侵權行為，民法第244條之撤銷權並
      不是侵權行為之救濟，第244條所謂行為有害及債權，並
      非如最高法院48年台上字第338號判例所言，指債權人自
      己之權利因該項行為致受損害。民法第244條所謂行為有
      害及債權，應指債務人之行為，致積極的減少財產，或消
      極的增加債務，因而使金錢債權或易為金錢請求之債權無
      法透過責任財產獲得清償，亦即使債務人陷於無資力。所
      謂無資力，乃因債務超過或因其行為陷於債務超過，債務
      超過之判斷，除積極財產與消極財產金錢評價之比較外，
      信用商譽等亦在金錢評價之列。而是否有害及債權，以債
      務人於行為時定之。故有害於債權之事實，須於行為時存
      在，苟債務人於行為時有其他足以清償債務之財產，縱日
      後其財產減少，仍不構成詐害行為，債權人尚不得請求法
      院撤銷其行為。有擔保物權（抵押權、質權）之債權，而
      其擔保物價值超過其債權額時，自毋庸行使其撤銷權以資
      保全。經查，系爭不動產係於110年1月4日以分割繼承為
      原因登記於被告丁○○○名下，原告對於被告乙○○之債權於
      該時僅取得103年度司執字第81520號債權憑證（債權額12
      萬4979元及自95年4月20日至清償日止以年息20%計算之利
      息），惟不見原告對被告乙○○於110年1月間（即系爭不動
      產移轉登記時）為執行或催收之行為，則被告乙○○於該時
      是否除包括系爭不動產等遺產外，已無任何資產，而處於
      無資力或因之而致無資力之狀態等事實，並未提出任何證
      據，以資證明。是依上開之說明，原告對於被告乙○○上開
      有害及原告債權行為，此有利於己之事實，顯未能盡其舉
      證之責。
四、綜上所述，被告4人間就上開遺產分割協議行為之原因關係
    為有償，而非無償；被告乙○○於上開遺產分割協議行為時，
    是否因之陷於無資力，亦非無疑；又縱認（假設語氣）被告
    乙○○上開之行為有害及原告債權，然原告亦無從證明被告丁○○○對於害及債權乙事知情。是原告亦無從行使民法第244條
    之撤銷權。是本件原告之請求，於法即屬無據，自無理由，
    應予駁回，爰為判決如主文第1項所示。
五、原告雖於言詞辯論終結後具狀撤回起訴，然本件業經被告乙○○為本案言詞辯論，依民事訴訟法第262條第1項但書規定，
    自應得其同意，惟既已言詞辯論終結，則已無從徵得其之同
    意，本件自不生撤回起訴之效力，併予敘明。
六、據上論結，原告之訴為無理由，依民事訴訟法第436條第2項
    、第385條第1項前段、第78條，判決如主文。
中　　華　　民　　國　　111 　年　　7　 　月　  13　　日
                      臺灣臺中地方法院臺中簡易庭
                                  法　官　陳添喜
以上正本係照原本作成。
如不服本判決，應於送達後20日內，向本院提出上訴狀並表明上
訴理由，如於本判決宣示後送達前提起上訴者，應於判決送達後
20日內補提上訴理由書（須附繕本）。如委任律師提起上訴者，
應一併繳納上訴審裁判費。
中　　華　　民　　國　　111 　年　　7　 　月　  13　　日

                                  書記官　黃舜民